【裁判字號】    99,交抗,987
【裁判日期】    991115
【裁判案由】    聲明異議
【裁判全文】
臺灣高等法院臺中分院刑事裁定         99年度交抗字第987號
抗  告  人
即受處分人  甲○○
上列抗告人因聲明異議案件，不服臺灣彰化地方法院中華民國99
年9月28日裁定（99年度交聲字第853號），提起抗告，本院裁定
如下：
    主  文
抗告駁回。
    理  由
一、本件經本院審理結果，認第一審裁定除理由欄五、部分所載
    「末按，道路交通管理處罰條例第68條雖於99年5月5日，經
    總統以華總一義字第09900107731號修正公布，惟依該條例
    第93條規定，上開修正條文之施行日期，由行政院以命令定
    之，而行政院迄今尚未有命令定該修正條文之施行日期，是
    該修正條文尚未生效。從而，縱該變更後法律有利於受處分
    人，本件仍應適用本次修正前即現行有效之道路交通管理處
    罰條例第68條之規定，併予敘明。」（見原裁定書第3至4頁
    ）一節稍有未妥應予刪除外（詳見下述），其餘認事用法尚
    無違誤，應予維持，並引用第一審裁定書記載之理由（如附
    件）。
二、抗告意旨謂以：抗告人即受處分人甲○○（下稱抗告人）第
    1次酒駕違規，深感懊悔不已，久久不能諒解自己；由於抗
    告人腿部開刀2次，骨骼退化及患有多種慢性病，須長期至
    市區治療與復健，但家中只有抗告人會開車，且家裡如有老
    小疾病亦須由抗告人開車送醫，所以懇求法官給予1次改過
    自新的機會，從寬適用修正後道路交通管理處罰條例第68條
    之最新規定，以記點方式取代吊扣駕照云云。
三、按行政罰法第5條規定：「行為後法律或自治條例有變更者
    ，適用行政機關最初裁處時之法律或自治條例。但裁處前之
    法律或自治條例有利於受處罰者，適用最有利於受處罰者之
    規定。」此即所謂「從新從輕」法則，就行政罰而言，該行
    政罰之適法性，原則上係以原處分作成時之法律狀態為判斷
    基準，而非以法院判決時之法律狀態為判斷基準（最高行政
    法院95年度判字第335號、第336號判決意旨參照）。此無非
    因行政爭訟程序主要功能在於審查原行政罰裁處之合法性及
    合目的性，若以法院裁判時之法規狀態為判斷合法性之基準
    ，無異使行政救濟程序事後審查之功能、理論欠缺一貫性，
    或將使受處罰者產生僥倖之心理，希冀期待法規之變動，徒
    增救濟程序之費時、費力。
四、經查：原處分機關依道路交通管理處罰條例第35條第1項第1
    款規定，對抗告人本件酒後駕車違規行為，其中所為裁罰吊
    扣駕駛執照12個月之處分，係屬行政罰法中所稱行政罰之性
    質，自有行政罰法第5條規定之適用；又道路交通管理處罰
    條例第68條規定：「汽車駕駛人，因違反本條例及道路交通
    安全規則之規定，受吊銷駕駛執照處分時，吊銷其持有各級
    車類之駕駛執照。」嗣於民國99年5月5日修正為：「（第一
    項）汽車駕駛人，因違反本條例及道路交通安全規則之規定
    ，受吊銷駕駛執照處分時，吊銷其執有各級車類之駕駛執照
    。（第二項）領有汽車駕駛執照之汽車駕駛人，除駕駛聯結
    車、大客車、大貨車外之非其駕駛執照種類之車輛，違反本
    條例及道路交通安全規則之規定，應受吊扣駕駛執照情形時
    ，無因而肇事致人受傷或重傷者，記違規點數五點。但一年
    內違規點數共達六點以上或再次應受吊扣駕駛執照情形者，
    併依原違反本條例應受吊扣駕駛執照處分規定，吊扣其駕駛
    執照。」並由行政院於99年8月31日以行政院院臺交字第099
    0048197號令發布定自99年9月1日施行，合先敘明。茲查抗
    告人本件酒後駕車違規行為之時間係在99年8月7日，原處分
    機關為裁處時則為99年8月9日，有附於原審卷內第5頁交通
    部公路總局臺中區監理所彰化監理站彰監四字第裁64-Z0000
    0000號裁決書1紙可憑，是抗告人為本件違規行為時及原處
    分機關為本件裁處時，均係在99年5月5日修正公布道路交通
    管理處罰條例第68條所定施行日（99年9月1日）之前，揆諸
    上開說明，本件自不生新舊法比較適用之問題，應逕行適用
    原處分機關為裁處時之規定（亦即應適用99年5月5日修正前
    之道路交通管理處罰條例第68條規定），而非原審法院裁判
    時之現行規定。從而抗告人前開抗告意旨其中請求就本案適
    用現行道路交通管理處罰條例第68條規定以記點方式取代吊
    扣駕照一節，顯然係誤解法律規定所為之主張，尚不足採；
    又其餘抗告意旨所指其本人患有多種疾病須自行開車就醫及
    家人有時亦須由其負責開車送醫等情，或值同情，然此俱非
    法定可免除吊扣駕駛執照之事由，同非可採。至原審裁定理
    由五、部分誤認99年5月5日修正公布之道路交通管理處罰條
    例第68條規定在其裁判當時尚未生效施行，固有未洽，然原
    審裁定之結論，與本院認定尚無二致，業如上述，是仍應認
    本件抗告為無理由，應予駁回。
據上論斷，應依道路交通事件處理辦法第25條，刑事訴訟法第
412條，裁定如主文。
中    華    民    國    99    年    11    月    15    日
            刑事第九庭    審判長法  官  江  德  千
                                法  官  賴  妙  雲
                                法  官  陳  宏  卿
以上正本證明與原本無異。
不得再抗告。
                                書記官  林  振  甫
中    華    民    國    99    年    11    月    16    日

司法院資訊處製作；財團法人民間司法改革基金會備份。
